【裁判字號】    96,上訴,5290
【裁判日期】    970229
【裁判案由】    偽造有價證券等
【裁判全文】
臺灣高等法院刑事判決                96年度上訴字第5290號
上  訴  人  臺灣板橋地方法院檢察署檢察官
被      告  乙○○
義務辯護人  法律扶助律師  陳憶娟
被      告  丙○○
選任辯護人  王聰明律師
上列上訴人因被告等偽造有價證券等案件，不服臺灣板橋地方法
院95年度訴字第2864號，中華民國96年10月26日第一審判決（起
訴案號：臺灣板橋地方法院檢察署95年度偵字第10489號），提
起上訴，本院判決如下：
    主  文
原判決撤銷。
乙○○共同行使從事業務之人，明知為不實之事項，而登載於其
業務上作成之文書，足以生損害於他人，處有期徒刑月，減為
有期徒刑壹月又拾伍日，如易科罰金，均以銀元佰元即新台幣
玖佰元折算壹日。
丙○○共同從事業務之人，明知為不實之事項，而登載於其業務
上作成之文書，足以生損害於他人，處拘役伍拾日，減為拘役貳
拾伍日，如易科罰金，均以銀元佰元即新台幣玖佰元折算壹日
。
大成長股份有限公司民國八十七年一月二十一日董事會會議決議
錄上偽造之「張信」、「甲○○」及「趙英花」署名各壹枚均沒
收。
    事  實
一、乙○○係大成長股份有限公司（下稱大成長公司）之總經理
    、丙○○擔任會計，主管財務，均為從事業務之人，該公司
    曾於民國86年6月間向中國信託商業銀行股份有限公司（下
    稱中信銀行）辦理一年期借款新台幣（下同）800萬元，並
    由劉勝輝、張信及當時擔任該公司董事長之甲○○共同擔任
    該筆借款之連帶保證人。嗣因大成長公司與財團法人廢電器
    處理基金會（下稱廢電器基金會）時有業務往來而需契約公
    證，然因甲○○亦為該基金會之董事長，受限於民法雙方代
    理禁止之規定而無法公證，甲○○乃於86年10月6日召開之
    大成長公司常務董事會中推薦由劉勝輝接任董事長職務，並
    經由該次常務董事會決議推選劉勝輝為新任董事長，且同時
    決議授權總經理乙○○辦理金融機關新貸及舊貸款之接續事
    宜。劉勝輝乃於86年12月1日起接任該公司董事長。嗣於87
    年1月初，因中信銀行認大成長公司負責人更異，乃要求大
    成長公司需召開董事會並再重行辦理前揭800萬元貸款借新
    償舊事宜，以求符合銀行要求董事連保之作業慣例，大成長
    財務主管丙○○即將中信銀行前揭要求告知大成長公司總經
    理乙○○，乙○○即轉告劉勝輝此事，而劉勝輝擔任董事長
    ，本有召集董事會並製作會議決議錄之權限，然因劉勝輝與
    乙○○認該筆借貸本即尚未屆清償期，且僅係延續公司舊有
    貸款之借新償舊程序，並因公司常務董事會業已授權辦理貸
    款借新償舊以及中信銀行已於87年1月13日向劉勝輝、甲○○及張信三人辦理對保完畢。劉勝輝（已判刑確定）與乙○○為貪圖一時作業便利而未實際召開董事會，竟基於業務登
    載不實復持以行使之共同犯意聯絡，於87年1月21日在設於
    臺北縣三重市○○○路195號8樓之大成長公司內，推由乙○○指示知情並未實際開會之丙○○製作大成長公司87年1月
    21 日董事會會議決議錄，明知記載業於該日召開董事會並
    通過為營運需要於800萬元範圍內向中信銀行申借之不實事
    項，且由丙○○登載於業務上作成之文書，在該董事會會議
    決議錄上偽簽出席人「張信」、「甲○○」及「趙英花」之
    署名各一枚。再由乙○○盜用張信、甲○○及趙英花存放於
    該公司之印章各蓋用於該決議錄上，再由乙○○持上開決議
    錄交付於中信銀行而行使之，足以生損害於大成長公司、張
    信、甲○○、趙英花及中信銀行，嗣因大成長公司未能全額
    清償本息，經中信銀行聲請臺灣板橋地方法院假扣押而查封
    甲○○之不動產，始悉上情。甲○○訴請偵辦劉勝輝。
二、案經臺灣板橋地方法院檢察署檢察官，自動檢舉偵查起訴。
    理  由
一、被告乙○○、丙○○於本院及原審中均矢口否認有何行使偽
    造私文書及偽造有價證券之犯行，被告乙○○辯稱：於87年
    1 月13日銀行來對保時，甲○○等人都有在對保單上簽名、
    蓋章，因公司董事長由甲○○換為劉勝輝，伊是根據公司常
    務董事會授權向銀行借新還舊，伊並無犯意，上開董事會決
    議錄及本票只是根據銀行要求去做的制式文件，因為他們都
    已經同意對保了等語；被告丙○○辯稱：伊並無偽造之犯意
    ，上開87年1月21日董事會會議決議錄和本票，係因伊接到
    銀行的電話要求，就去向總經理乙○○、董事長劉勝輝請示
    ，他們說常務董事會已經開過會，且張信、劉勝輝、甲○○
    都是連帶保證人，都已經對保簽字，也都知道借新還舊這個
    案子，叫伊就依照銀行的要求寫一寫，伊才會寫這份會議紀
    錄及本票，伊印象中那天並沒有開會，伊是依據長官的指示
    去辦理，伊認為伊只是代筆，只是繕寫的工具，且印章均非
    伊所蓋，伊並未偽造，況在本票部分，伊也是87年1月13日
    對保書，才會在本票上簽寫他們的名字，他們三人之印章並
    非伊所蓋，伊也不知道是何人所蓋，且本票和董事會議紀錄
    都是應銀行的要求去做的，且是在常務董事會授權的範圍內
    ，又伊並未保管印鑑，伊只負責寫內容而已，伊只是小職員
    替公司辦事而已等語。
二、惟查：
  (一)大成長公司係於86年3月12日設立登記，且由甲○○擔任董
    事長，而於同年12月1日改由被告擔任董事長之事實，有大
    成長公司基本資料查詢表及經濟部92年4月7日函附大成長公
    司變更登記資料表在卷可稽（見偵卷第69至71頁、原審卷第
    90至92頁），而大成長公司係於86年6月間向中信銀行借款
    800萬元，並於87年1月辦理轉期續借之事實，亦有中國信託
    銀行90年11月8日中信銀作業字第9001223587號函附大成長
    公司86年起貸款之借還款明細資料附卷可佐（見偵卷第18至
    25頁），故大成長公司係在劉勝輝擔任董事長時於87年1 月
    向中信銀行辦理貸款轉期續借。
  (二)大成長公司於87年1月辦理轉期續借之經過，係由大成長公
    司出具87年1月21日董事會會議決議錄交予中信銀行，有大
    成長公司87年1月21日董事會會議決議錄可資佐證（見他字
    卷第5頁），而辦理續借之流程，業據劉勝輝（經臺灣臺北
    地方法院92年度易字第212號判處有期徒刑四月，如易科罰
    金，以三百元折算一日確定）自承：伊知道公司有要續借的
    事，是乙○○告訴伊公司有這需要等語屬實（見原審92年易
    字第212號「以下同」卷第77頁），核與被告丙○○於原審
    審理劉勝輝偽造文書一案中，以證人身分到庭證述：大成長
    公司87年1月21日董事會會議決議錄及本票上之簽名係伊所
    為，伊記得當時公司要向中信銀行借錢，是續借案，要展期
    的時候，當時是對保過了以後，伊才製作這些文件，這二份
    文件是總經理乙○○要伊寫的‧‧‧‧乙○○有告訴過伊董
    事長（即劉勝輝）同意了‧‧‧‧伊不知道87年1月21日有
    無開董事會，本票與會議決議錄是同時在公司辦公室內寫的
    ，會議決議錄上伊的印章是自己蓋的，其他人的印章伊不知
    道是誰蓋的，伊製作完之後，交給乙○○，87年1月22日的
    本票上面的大、小章及其他人的印章伊也不知道是誰蓋的，
    本票上面伊只有寫公司及人名、地址、800萬元等字，印章
    不知道是誰蓋的，伊寫好這二份文件之後，就直接交給乙○○，不知道乙○○之後如何處理等語大致相符（見原審卷第
    64至67頁）。復據證人即中信銀行承辦員吳宗書於該案中證
    述：87年初做轉期工作，就是案件到期或是更換負責人等原
    因，需要做轉期，伊就將舊案終結做一個新案‧‧‧‧之前
    的合約是一年的期限‧‧‧‧87年伊去做過對保及徵信，地
    點在大成長公司等語綦詳（見原審卷第 139、140、142頁）
    。故大成長公司原於86年6月間向中信銀行所借貸之一年期
    貸款，因大成長公司董事長變更為劉勝輝，被告丙○○乃將
    中信銀行要求辦理轉期續借告知總經理即被告乙○○，乙○○始行轉告擔任董事長之劉勝輝，再由被告乙○○要求知情
    並未實際開會之被告丙○○製作87年1月21日董事會會議決
    議錄無訛。
  (三)大成長公司並未在87年1月21日實際召開董事會之事實，業
    據前案告訴人甲○○於偵審中指訴綦詳，核與證人張信於前
    案中結證稱：87年1月21日沒有開會，沒有看過會議決議錄
    ，上面也不是伊的筆跡，沒有授權公司可以不經伊同意即可
    蓋章等情一致（見原審卷第98、99頁），且與證人趙英花於
    前案中結證稱：沒有參與87年1月21日董事會，不知道該次
    董事會有無召開，沒有收到會議的召開通知，亦未授權在會
    議決議錄上簽名蓋章等語相符（見原審卷第126、127頁），
    且由劉勝輝前揭供述及被告丙○○於前案中證詞以觀，足證
    大成長公司實際上並未於87年1月21日召開董事會，故上開
    董事會會議決議錄記載於該日召開董事會並通過為營運需要
    於800萬元範圍內向中信銀行申借等情，顯係不實之事項。
  (四)被告丙○○依據被告乙○○指示製作董事會會議記錄並在其
    上簽署「劉勝輝」（本人知情）、「乙○○」（本人知情）
    、「張信」、「甲○○」及「趙英花」之署名各一枚後，即
    將該會議記錄交予被告乙○○之事實，業據被告丙○○於前
    案中證述在卷，至被告乙○○雖於前案中證稱：大成長公司
    確實有開董事會（討論續借）‧‧‧‧但不確定是否（87年
    1 月21日）開會‧‧‧‧伊沒有看過本票及87年1月21日會
    議紀錄‧‧‧‧股東同意續借後，伊就告訴丙○○股東同意
    續借的事宜，其他細節就授權全權辦理等語（見原審卷第72
    至76頁），然審酌乙○○就本件會議記錄之製作經過有切身
    利害關係，從而稱僅授權丙○○製作而未曾看過會議決議錄
    ，尚屬避重就輕之詞，應以被告丙○○供稱填寫會議決議錄
    並簽署上開署名後交付予乙○○為可採。故參酌該會議決議
    錄其上除有署名外，並已蓋用「劉勝輝」、「乙○○」、「
    張信」、「甲○○」及「趙英花」放置於大成長公司之印章
    ，顯係被告乙○○自被告丙○○處取得該會議記錄後自行蓋
    用該等印章，並進而將該會議記錄交付予中信銀行無訛。至
    被告丙○○雖在該會議記錄上亦簽署「劉勝輝」及「乙○○
    」之姓名，然被告丙○○係經授權後始行為之，故就此部分
    之署名自非偽造，併予敘明。
  (五)綜上所述，大成長公司未於87年 1月21日實際召開董事會，
    卻為貪圖一時作業便利，由劉勝輝與被告乙○○商議後，推
    由乙○○授權被告丙○○製作該會議決議錄，並在其上記載
    於該日召開董事會並通過為營運需要於800萬元範圍內向中
    信銀行申借之不實事項，並由被告乙○○持向中信銀行行使
    ，從而被告二人上述所辯，無偽造文書犯行云云，顯係卸責
    之詞，不足採信。事證明確，被告犯行堪予認定。
三、按「刑法第210條之偽造私文書罪，係以無製作權之人假冒
    他人名義製作文書為要件，如以自己名義作成之文書，縱令
    內容不實，除合於業務登載不實之要件，得論以刑法第215
    條之罪名外，尚難論以偽造私文書罪。查股東會或董事會之
    會議紀錄，乃公司之股東或董事開會時，由記錄人員依照決
    議內容作成之文書，若非記錄人員假冒他人名義製作該會議
    紀錄，固得成立偽造私文書罪；倘該負責記錄之人員係以自
    己之名義作成，縱令內容不實，亦無從成立偽造私文書罪」
    （最高法院90年度台上字第1730號判決要旨參照）。次按，
    董事會由董事長召集之，且董事長對內為董事會主席，對外
    代表公司，公司法第203條第1項前段、第208條第3項前段規
    定甚明。查另案被告劉勝輝身為大成長公司董事長，自有召
    集董事會並擔任主席且對外代表公司之權限，故大成長公司
    87年1月21日之董事會會議決議錄雖記載內容不實，然依上
    開最高法院判決意旨及公司法之規定，被告二人所為前開犯
    行，被告乙○○係犯刑法第216條、第215條之行使業務登載
    不實文書罪，被告丙○○係犯刑法第215條之業務登載不實
    文書罪。檢察官起訴認被告等應論以刑法第216條、第210條
    之行使偽造私文書罪嫌，尚有未洽，起訴法條應予變更。被
    告乙○○與已判決確定之劉勝輝行使業務登載不實文書罪犯
    行，有犯意聯絡及行為分擔，成立共同正犯。被告乙○○與
    被告丙○○之間，就業務登載不實文書犯行，有犯意聯絡及
    行為分擔，均為共同正犯。被告乙○○業務登載不實之低度
    行為，為行使之高度行為所吸收，且偽造署名及盜用印章均
    係業務登載不實之階段行為，均不另論罪。又檢察官認被告
    丙○○因涉及行使為行為，尚有未洽，惟係吸收關係，屬實
    質上一罪，爰不另為無罪之諭知。
四、按被告等行為後，刑法第41條二次修正，分別於90年1月10
    日、94年2月2日經總統公布，並分別於90年1月12日、95年7
    月1日施行，關於易科罰金適用範圍擴大為「最重本刑五年
    以下有期徒刑之罪，而受六月以下有期徒刑或拘役之宣告」
    ，經比較新舊法結果，以第一次修正後之新法對被告較為有
    利，依刑法第2條第1項前段之規定，適用90年1月10日修正
    之刑法第41條第1項前段規定諭知易科罰金之折算標準。又
    刑法修正第28條共同正犯之規定，及第33條第5款規定罰金
    刑為新台幣一千元以上，以百元計算之，依新法第2條第1項
    之規定，適用最有利於行為人之刑法，合此敘明。
五、公訴意旨另以：被告乙○○、丙○○另於87年1月22日未經
    甲○○之同意及授權，偽造面額800萬元本票一紙，並在該
    本票上偽造甲○○之簽名及蓋用甲○○之印章，並持向中信
    銀行行使以供借款之用，因認被告二人另涉有刑法第201 條
    第1項之偽造有價證券罪嫌云云。訊據被告二人均否認有何
    偽造有價證券犯行，如前所述辯解。經查：甲○○雖於前案
    中指訴稱伊擔任大成長公司董事長時向中信銀行所借貸之80
    0萬元業已還清，嗣後於87年1月間所再借得之800萬元伊當
    時不知情亦未同意云云，雖有87年1月22日本票影本附卷足
    稽（見他字卷第六頁）。然大成長公司係在86年6月間，向
    中信銀行借貸800萬元，且當時係由劉勝輝、案外人張信及
    當時擔任公司董事長之甲○○共同擔任連帶保證人，有該次
    貸款之授信約定書在卷可稽（見原審卷第38至40頁），而大
    成長公司於86年10月6日召開第六次常務董事會，並作成推
    舉劉勝輝接替甲○○擔任董事長，甲○○仍擔任名譽董事長
    ，且資金之籌備由總經理接洽金融機關新貸及舊貸款之接續
    事宜之事實，有八十六年度常務董事會議第六次會議記錄附
    卷足憑（見原審卷第150至163頁），而甲○○曾於87年1 月
    13日再次簽署保證書，以與劉勝輝及案外人張信共同連帶保
    證大成長公司對中信銀行之前揭800萬元貸款借新償舊之事
    實，為甲○○及劉勝輝所供承在卷，且甲○○亦就簽署保證
    書之經過自承：保證書上的字是伊簽的，因為劉勝輝及乙○○一起告訴伊要去銀行續借800萬元週轉等語屬實（見原審
    卷第103頁），另參酌被告乙○○於前案中證述：甲○○擔
    任大成長公司董事長任內所借款之800萬元一直都沒有還等
    情無訛（見原審卷第70頁），核與被告丙○○於前案中證稱
    ：大成長公司該筆借款是續借等語相符（見原審卷第68頁）
    ，復與證人張信證述：八十七年保證書上簽章均係真正等語
    一致（見原審卷第101、102頁）。足證大成長公司業已於86
    年10月6日由常務董事會授權總經理即被告乙○○辦理貸款
    借新償舊事宜，且甲○○亦於87年1月13日簽署連帶保證書
    ，劉勝輝與乙○○授權被告丙○○於87年1月22日填寫簽發
    本票，而被告等顯係有權為之並無偽造本票犯行，被告二人
    所辯無偽造本票云云，應可採信。且甲○○前案指訴亦為原
    審法院89年重訴字第806號及本院89年上字第1178號民事判
    決所不採，有該民事判決二份可資佐證（見他字卷第26至34
    頁），此部分應不能證明被告等犯罪。刑法第201條第1項之
    偽造有價證券罪，被告等所為尚不成立。惟起訴法條認上開
    罪名與前開論罪科刑部分有牽連犯之裁判上一罪關係，爰均
    不另為無罪諭知，。
六、被告等犯罪在中華民國96年4月24日以前，合於中華民國九
    十六年罪犯減刑條例規定減刑，均減其宣告刑二分之一。
七、原審未詳加查證，諭知被告等均無罪之判決，尚有未合。檢
    察官上訴關於偽造文書部分，核有理由，其餘上訴雖無理由
    ，然原判決既有可議，自應由本院將之撤銷改判。爰審酌被
    告二人犯罪之動機係為貪圖一時作業便利，製作不實董事會
    會議決議錄對公司管理及甲○○等人所生危害及犯罪後之態
    度等一切情狀，分別量處如主文所示之刑，並減其宣告刑二
    分之一。均諭知易科罰金之折算標準。上開董事會會議記錄
    業已交付予中信銀行而非屬被告所有之物，然其上「張信」
    、「甲○○」及「趙英花」之署名各一枚，均係偽造之署名
    ，均應依刑法第219條併予宣告沒收。
據上論斷，應依刑事訴訟法第369條第1項前段、第364條、第300
條、第299條第1項前段，刑法第2條第1項前段、第28條、第216
條、第215條、修正前第41條第1項前段、第219條，修正前罰金
罰鍰提高標準條例第1條前段、第2條，中華民國96年罪犯減刑條
例第2條第1項第3款、第7條、第9條、現行法規所定貨幣單位折
算新台幣條例第2條，判決如主文。
本案經檢察官蔡薰慧到庭執行職務。
中    華    民    國    97    年    2     月    29    日
            刑事第十二庭  審判長法  官   蔡  永  昌
                                法  官   陳  榮  和
                                法  官   蘇  素  娥
以上正本證明與原本無異。
檢察官如不服本判決應於收受送達後十日內向本院提出上訴書狀
，其未敘述上訴之理由者並得於提起上訴後十日內向本院補提理
由書（均須按他造當事人之人數附繕本）。
被告不得上訴。
                                書記官  游  桂 
中    華    民    國    97    年    2     月    29    日
附錄：本案論罪科刑法條全文
中華民國刑法第215條
（業務上文書登載不實罪）
從事業務之人，明知為不實之事項，而登載於其業務上作成之文
書，足以生損害於公眾或他人者，處3年以下有期徒刑、拘役或5
百元以下罰金。
中華民國刑法第216條
（行使偽造變造或登載不實之文書罪）
行使第 210 條至第 215 條之文書者，依偽造、變造文書或登載
不實事項或使登載不實事項之規定處斷。


司法院資訊處製作；財團法人民間司法改革基金會備份。
